臺灣高雄地方法院交通事件裁定　　　 100年度交聲字第2202號
原處分機關　高雄市政府交通局
異　議　人　王語蕎
上列異議人即受處分人因違反道路交通管理處罰條例案件，對於
高雄市政府交通局中華民國100年10月31日所為高市交裁字第裁
32-B00000000號裁決書之處分，聲明異議，本院裁定如下：
    主  文
原處分撤銷。
王語蕎汽車駕駛人，駕駛汽車經測試檢定酒精濃度超過規定標準
因而肇事致人受傷，吊扣小型車普通駕駛執照貳拾肆個月及接受
道路交通安全講習。
    理  由
一、原處分意旨略以：異議人即受處分人王語蕎於民國（下同）
    99年1月31日4時42分許，於飲酒後體內酒精濃度超過規定標
    準時，仍駕駛車號3000-JQ號自用一般小客車，在行經高雄
    市○鎮區○○路與武慶路口處時，與陳崇文所騎乘之車牌號
    碼OLG-74 0號重型機車發生擦撞，致陳崇文受傷，為警據報
    到場處理，經酒精濃度測試結果，其呼氣每公升所含酒精為
    0.50毫克，而查知其有「汽車駕駛人酒精濃度超過規定標準
    （每公升0.4-0.55毫克）」之違規，依道路交通管理處罰條
    例第35條第1項第1款、第24條第1項第2款規定，裁處罰鍰新
    臺幣（下同）34,500元，吊扣駕駛執照24個月，並應參加道
    路交通安全講習等語。
二、異議意旨略以：異議人於前揭時、地酒駕違規，業經檢察官
    以緩起訴判處50小時之義務勞動服務等，如今又處以罰鍰，
    違反一事不二罰之法理，懇請撤銷34,500元的罰款等語。
三、本院得心證理由
 (一)關於罰鍰部分：
  (1)按汽車駕駛人，駕駛汽車經測試檢定有酒精濃度超過規定
    標準者，處15,000元以上60,000元以下罰鍰，並當場移置保
    管該汽車及吊扣其駕駛執照1年；因而肇事致人受傷者，並
    吊扣其駕駛執照二年。汽車駕駛人有飲用酒類或其他類似物
    後其吐氣所含酒精濃度超過每公升0.25毫克或血液中酒精濃
    度超過百分之0.05以上者，不得駕車。道路交通管理處罰條
    例第35條第1項第1款、道路交通安全規則第114條第2款分別
    定有明文。(2)惟依95年2月5日施行之行政罰法第26條第1項
    規定：「一行為同時觸犯刑事法律及違反行政法上義務規定
    者，依刑事法律處罰之。但其行為應處以其他種類行政罰或
    得沒入之物而未經法院宣告沒收者，亦得裁處之。」，此乃
    一行為同時造成刑罰法律與行政秩序罰規定發生競合適用之
    關係時，基於「一事不二罰」之法理，經由立法程序確立應
    以刑罰優先為原則，避免行為人承受過度且重複之處罰。此
    觀該條立法理由明確揭示：「一行為同時觸犯刑事法律及違
    反行政法上義務規定時，由於刑罰與行政罰同屬對不法行為
    之制裁，而刑罰之懲罰作用較強，故依刑事法律處罰，即足
    資警惕時，實無一事二罰再處行政罰之必要。且刑事法律處
    罰，由法院依法定程序為之，較符合正當法律程序，應予優
    先適用。但罰鍰以外之沒入或其他種類行政罰，因兼具維護
    公共秩序之作用，為達行政目的，行政機關仍得併予裁處，
    故為第一項但書規定。」，其理益明。(3)是以前揭行政罰法
    中刑事法律處罰優先且不再處以行政秩序罰之目的，既係因
    為行為人已接受刑罰而足資警惕，且已發生懲罰之作用，即
    無使行為人陷於雙重處罰之不利益，則關於刑事法律處罰之
    範圍自應採取實質認定，凡刑事實體法或程序法中所規定客
    觀上剝奪行為人生命、自由、財產權利，主觀上亦因制裁之
    嚴厲性、痛苦性，其強度足以造成心理強制而間接達成矯正
    教化目的之處遇手段，皆應納入其中，而不以形式上符合刑
    法第32條至第34條所定主刑及從刑種類者為限，始與前揭法
    律規範之意旨相符。
  查異議人於99年1月31日04時42分許，駕駛車號3000-JQ號自
    用一般小客車，行經高雄市○鎮區○○路與武慶路口處時，
    為警攔檢查獲，經酒精濃度測試結果，其呼氣每公升所含酒
    精為0.50毫克，且有肇事致人受傷，經臺灣高雄地方法院檢
    察署檢察官以99年度偵字第8544號為緩起訴處分，緩起訴期
    間為1年，並命異議人向指定之公益團體、地方自治團體或
    社區提供50小時之義務勞務等，上開緩起訴處分期間已於
    100年4月26日期滿而未經撤銷等情，亦有臺灣高等法院被告
    前案紀錄表在卷可稽，則異議人上開違反刑事法律禁止規範
    之犯罪事實既已明確，僅因檢察官採取緩起訴處分之替代性
    刑事處遇手段，未將該案逕行起訴或聲請簡易判決處刑，致
    其後適用之刑事訴訟程序有所區別，然就異議人負有向檢察
    官指定機構提供一定時數之勞務義務觀察，其如未在上開指
    定期間內確實履行義務，依刑事訴訟法第253條之3第1項第3
    款之規定，異議人將遭受撤銷緩起訴處分之不利益；反之，
    倘其確實遵守並履行各項緩起訴條件，除非合於刑事訴訟法
    第260條所定情形之一，否則異議人即無再就同一案件遭受
    刑事訴追之虞。從而，異議人已因上開緩起訴處分而剝奪其
    人身自由，主觀上前揭義務勞務亦具有強制性、懲罰性，雖
    不若易科罰金係以支付金錢作為自由刑之替代，惟經由緩起
    訴處分條件之履行使其免於遭檢察官發動起訴程序，仍具有
    替代刑罰之效果，廣義而言，應屬前揭所稱之「實質刑事法
    律處罰」，而有行政罰法第26條第1項「一事不二罰」規定
    之適用。是異議人因駕駛人酒精濃度超過規定標準之違規行
    為，依行政罰法第26條第1項前段規定，即應依刑事法律處
    罰之，已無再依上開道路交通處罰條例第35條第1項第1款裁
    處行政罰鍰之餘地。
 (二)關於吊扣小型車普通駕駛執照及施以道路安全講習部分：
   原處分機關裁處異議人吊扣小型車普通駕駛執照及應參加道
   路安全講習部分，均係為達成遏止酒後駕車之不法行為，維
   護道路交通用路權人之安全法益等行政目的所必要之罰鍰以
   外之其他種類行政罰，依行政罰法第26條第1項但書之規定，
   原處分機關仍得裁處，並未違反「一事不二罰」之規定，故
   此部分之裁處並無違誤。
 (三)準此，本件異議人於飲酒後駕駛自用一般小客車之行為，違
   反道路交通管理處罰條例第35條第1項第1款規定，依同條例
   第24條第1項第2款及違反道路交通管理事件統一裁罰基準表
   之規定，應裁處吊扣小型車普通駕駛執照24個月及應參加道
   路交通安全講習。是異議人就罰鍰34,500元部分聲明異議，
   非無理由。又道路交通管理處罰條例第87條第1項規定：「受
   處分人不服第8條主管機關所為之處罰，得於接到裁決書之翌
   日起20日內，向管轄地方法院聲明異議。」此條文中所謂之
   「處罰」，應指包括對受處分人裁處之違規事實是否正當，
   及裁罰所引用之法條是否適當而言，蓋此二者有不可分離之
   關係，即聲明異議應以交通違規行為為標的，非以處罰項目
   為範圍。是本件異議人酒後駕車只有一個交通違規行為，雖
   異議人僅就處罰項目中之罰鍰部分提起異議，其餘部分（吊
   扣駕照及應參加道路交通安全講習部分）並未提及，然其餘
   處罰項目與其交通違規行為是否存在既無從分離，本院自應
   併予審理，附此敘明。從而，原處分機關裁罰異議人罰鍰
   34,500元之處分即有不當，自應將原處分全部撤銷，另為裁
   定如主文第2項所示。
四、綜合以上，應依道路交通事件處理法第19條前段，道路交通
    管理處罰條例第35條第1項第1款、第24條第1項第2款，裁定
    如主文。
中    華    民    國   100    年    11    月    15    日
                  交通法庭  法  官  楊智守
以上正本證明與原本無異。
如不服本裁定應於送達後5日內向本院提出抗告狀。
中    華    民    國   100    年    11    月    15    日
                            書記官  蔡毓琦